【裁判字號】    99,訴,278
【裁判日期】    990805
【裁判案由】    遷讓房屋等
【裁判全文】
臺灣彰化地方法院民事判決  99年度訴字第278號
原      告  乙○○
訴訟代理人  許儱淳 律師
被      告  丙○○
訴訟代理人  林世祿律師
複代理人    甲○○
上當事人間請求遷讓房屋等事件，本院於民國99年7月22日言詞
辯論終結，茲判決如下：
    主  文
被告應給付原告新台幣玖萬捌仟參佰參拾參元，及自民國九十九
年四月十日起至清償日止，按年息百分之五計算之利息。
被告應自彰化縣二林鎮○○段70、71建號即門牌號碼彰化縣二林
鎮○○路119號、121號房屋遷出，將上開房屋騰空返還原告，並
自九十九年四月十日起至返還上開房屋之日止，按月給付原告新
台幣壹萬元。
原告其餘之訴駁回。
訴訟費用由被告負擔百分之十五，餘由原告負擔。
本判決原告勝訴部分得假執行。但被告以新台幣肆拾萬元為原告
預供擔保，得免為假執行。
原告其餘假執行之聲請駁回。
    事實及理由
一、原告起訴主張：
    原告於民國88年4月19日取得門牌號碼彰化縣二林鎮○○路
    119號、121號房屋（下稱系爭房屋）之所有權，前以被告無
    權占有系爭房屋為由訴請返還，業經貴院98年度斗簡字第16
    3號判決確定，認定被告對系爭房屋有不定期限租賃契約之
    占有權源。惟被告自88年4月19日起迄99年3月31日止長達13
    1個月期間內均未曾給付任何租金予原告，若以貴院前揭民
    事判決所認系爭房屋每月租金為新台幣（下同）1萬5千元計
    算，被告所累欠之租金已高達196萬5千元。原告於99年2月6
    日以存證信函限期催告被告給付積欠之租金，詎被告旋於99
    年2月10日以存證信函明示拒絕清償，是以原告以起訴狀繕
    本之送達，兼為向被告終止系爭房屋租賃契約之意思表示。
    兩造間系爭房屋租賃契約既經終止，被告仍占有且拒不返
    還系爭房屋，爰依土地法第100條第3款、民法第439條前段
    、第440條第1、2項、第450條第2項、第455條第1項、第767
    條、第179條前段、第181條但書之規定提起本訴，並聲明：
    被告應給付原告196萬5千元，及自起訴狀繕本送達被告翌日
    起至清償日止，按年息5%計算之利息；被告應自彰化縣二林
    鎮○○段70、71建號即門牌號碼彰化縣二林鎮○○路119號
    、121號房屋遷出，將該上開房屋騰空返還原告，並應自起
    訴狀繕本送達被告翌日起至返還上開房屋之日止，按月給付
    原告1萬5千元；原告願供擔保，請准宣告假執行；訴訟費用
    由被告負擔。
二、被告則以：
    兩造之母在安樂新城原有3間房屋，其中2間即系爭房屋已移
    轉登記予原告，另餘有1間，故租賃標的原非只有2間，先此
    敘明。另租金之時效只有5年，此見民法第126條，原告主張
    超過5年部分即無理由。又被告於98年7月訴訟前尚不知原告
    取得系爭房屋所有權，而98年7月以前之租金，被告均業已
    支付予母親，故依民法第310條第2款之規定，即生清償效力
    。原告受讓系爭房屋，然未必受讓租金債權，因原告之母為
    原所有權人，係收租以維持生活。被告自74年起即承租上述
    3間房屋，而原告自88年4月19日起承受其中2間系爭房屋，
    然迄今長達10年期間原告均未向被告請求給付租金，足證原
    告僅承受系爭房屋所有權，並未承受租金請求權，即租金請
    求權仍歸其母所有，故原告無權向被告請求租金。又依民法
    第297條之規定，原告於99年2月8日才為通知，因此被告於
    99年2月以前向其母之清償即仍有效。兩造對其等母親之開
    銷均各負擔二分之一，今被告為其母支付之開銷共21,097元
    ，原告自應負擔10,548.5元，被告主張抵銷之。因被告原承
    租之房屋乃為3間，原告只取得2間系爭房屋，故租金要如
    何分配，非被告可知，因此，被告於存證信函即要求原告告
    知如何分配及支付，惟原告迄未回應，故依民法第293條第
    1項之法理，原告請求向其個人支付全部租金即不生效力。
    另租約之終止並非積欠2期租金即當然終止，尚須經合法催
    告，此見42年台上字第1186號判例意旨，而99年2月生效之
    通知迄今被告僅有99年3、4月之租金尚未支付予原告，然事
    實上已支付予其母，再扣除前開其母之開銷，根本不滿積欠
    2個月以上租金之要件，且原告未再催告，因此其終止租約
    不合法，故原告請求返還房屋不合法等語資為抗辯，並聲明
    ：原告之訴駁回；訴訟費用由原告負擔；如受不利之判決，
    願供擔保請准免為假執行。
三、法院之判斷
  (1)原告主張其於88年4月19日取得系爭房屋之所有權，兩造間
    就系爭房屋有不定期限租賃關係存在，被告未曾給付任何租
    金，其於99年2月6日以存證信函限期催告被告給付積欠之租
    金之事實，業據原告提出建物登記謄本、存證信函為證，且
    為被告所不爭執，堪信為真實。
  (2)原告主張前於98年7月30日以被告無權占有系爭房屋為由訴
    請返還，經本院以98年度斗簡字第163號判決確定，認定被
    告對系爭房屋有不定期限租賃契約之占有權源，此經本院調
    閱上開卷宗查明屬實。嗣被告仍未給付原告租金，租欠已達
    二個月以上之租額，經原告催告仍未給付，則原告以起訴狀
    繕本之送達為終止系爭房屋租賃契約之意思表示，於法即屬
    有據，依民法第455條規定，被告即有返還租賃標的物與原
    告之義務。
  (3)原告主張系爭房屋每月租金為1萬5千元，惟此為被告所否認
    ，並辯稱租賃標的物共三間房屋，原告僅取得其中二間房屋
    所有權等語。經查，被告上開所辯，業經本院履勘現場查明
    屬實，製有勘驗筆錄在卷可稽，是以原告得向被告請求給付
    之租金，應為每月1萬元。
  (4)被告又辯稱於98年7月原告提起遷讓房屋訴訟前尚不知原告
    取得系爭房屋所有權，而98年7月以前之租金，被告均已支
    付原所有權人即其母，故依民法第310條第2款之規定，即
    生清償效力等語。經查，被告上開所辯，業經證人即系爭房
    屋原所有權人胡洪不池及被告會計洪美真，於本院98年度斗
    簡字第163號遷讓房屋之訴結證屬實，被告上開所辯，應堪
    採信。是以，本件原告所得請求被告積欠之租金，應為本院
    98年度斗簡字第163號訴訟起訴狀繕本送達被告之日即98年6
    月16日起，至本件起訴狀繕本送達被告之日即99年4月9日止
    ，共9個月25日即98,333元。
  (5)被告另辯稱其為母親支付之開銷共21,097元，原告自應負擔
    10,548.5元，主張抵銷之云云。惟查，被告主張為母親支出
    21,097元，縱然屬實，亦屬其與原告各自扶養母親之法定義
    務，其請求原告分擔二分之一，容非有據。
  (6)被告於系爭房屋租賃契約終止後，仍繼續占有使用系爭房屋
    ，乃屬無權占有而獲有相當於租金之利益，原告自得依不當
    得利規定，請求被告返還該利益。因系爭房屋每月之租金為
    1萬元，以該金額作為被告每月所獲相當於租金之利益，應
    為合理可採。
  (7)綜上所述，原告本於租賃契約、不當得利法律關係，請求被
    告給付積欠之租金98,333元，及自起訴狀繕本送達翌日即99
    年4月10日起至清償日止，按年息5%計算之利息；被告應自
    彰化縣二林鎮○○段70、71建號即門牌號碼彰化縣二林鎮○
    ○路119號、121號房屋遷出，將上開房屋騰空返還原告，並
    自起訴狀繕本送達翌日即99年4月10起至返還上開房屋之日
    止，按月給付原告1萬元部分，為有理由，應予准許。至逾
    此範圍所為之請求，則無理由，應予駁回。
四、原告陳明願供擔保聲請宣告假執行，經核其勝訴部分未逾50
    萬元，應依職權宣告假執行。至原告敗訴部分，其假執行之
    聲請，即失所附麗，應併予駁回。被告陳明願供擔保聲請宣
    告免為假執行，經核於法並無不合，爰酌定相當擔保金額宣
    告之。
五、本件事證已臻明確，兩造其餘主張陳述，經審酌與判決結果
    不生影響，爰不另一一論述，附此敘明。
六、訴訟費用負擔之依據：民事訴訟法第79條但書。
中    華    民    國    99    年    8     月    5     日
                  民事第二庭    法  官  施錫揮
以上正本係照原本作成。
如對判決上訴，應於判決送達後20日內向本院提出上訴狀。如委
任律師提起上訴者，應一併繳納上訴審裁判費。
中    華    民    國    99    年    8     月    5     日
                                書記官  蕭秀吉

司法院資訊處製作；財團法人民間司法改革基金會備份。
